【裁判字號】    89,上,11
【裁判日期】    890913
【裁判案由】    塗銷抵押權登記
【裁判全文】
臺灣高等法院臺中分院民事判決  八十九年度上字第一一號
      上  訴  人    甲○○
      訴訟代理人    丁○○律師
      送達代收人    丁○○
      被上訴人      乙  ○
      訴訟代理人    陳水亮律師
                              .
      複  代理人    丙○○      住台北市大安區○○○路○段二三九號十三樓之
                              .
右當事人間塗銷抵押權登記事件，上訴人對於中華民國八十八年十月十九日臺灣苗栗
地方法院八十八年訴字第六三號第一審判決提起上訴，本院判決如左：
      主      文
上訴駁回。
第二審訴訟費用由上訴人負擔。
      事實及理由
一、(甲)上訴人聲明：求為判決：(一)原判決廢棄。(二)確認被上訴人就上訴人所有坐落苗
    栗縣三義鄉○○段第一五三號建地，面積○、○九三二六○公頃，應有部分一三
    一三○○分之三五二四土地，同段第一五八號建地，○、○○七五二五公頃土地
    （下稱系爭土地）及坐落上開同段第一五八號建地上建物即門牌苗栗縣三義鄉勝
    興村二七鄰水美三○九之八號三層樓房（建號第一七○號）所為設定本金最高限
    額新台幣（下同）五百四十萬元抵押權所擔保之債權不存在。(三)被上訴人應將上
    開抵押權登記予以塗銷登記。(四)第一、二審訴訟費用由被上訴人負擔。
    (乙)被上訴人聲明：求為判決如主文所示。
二、上訴人起訴主張：伊所有系爭坐落苗栗縣三義鄉○○段第一五三號建地，面積○
    、○九三二六○公頃，應有部分一三一三○○分之三五二四土地，同段第一五八
    號建地，○、○○七五二五公頃土地及坐落上開同段第一五八號建號第一七○號
    建物即門牌苗栗縣三義鄉勝興村二七鄰水美三○九之八號三層樓房（以下稱系爭
    房地），原為訴外人陳蜜所有，陳蜜前於八十五年六月十九日向訴外人邱梅借款
    四百萬元，並同意以系爭房地全權委託邱梅處理一切借款事宜，雙方約定將來不
    論係向銀行或民間借款，應優先償還陳蜜積欠邱梅之前開債務，或將系爭房地之
    所有權移轉登記於邱梅或其指定之第三人名下。其後邱梅徵得陳蜜之同意，代其
    向被上訴人商定借款四百萬元，並由陳蜜以系爭房地設定本金最高限額五百四十
    萬元之抵押權，詎陳蜜透過邱梅於同年七月二十四日就系爭房地辦妥上開抵押權
    設定登記後，被上訴人竟拒不交付前開借款，陳蜜因此對被上訴人向台灣台中地
    方法院檢察署提出詐欺告訴，被上訴人於該案偵查中亦坦承並未付款。嗣後陳蜜
    於八十五年八月三十日將系爭不動產出售予上訴人，並辦畢所有權移轉登記。惟
    被上訴人與陳蜜間既無擔保債權存在，應塗銷上開抵押權登記，且該抵押權之存
    續期間亦於八十六年七月二十三日屆滿，其間並未產生新債權，被上訴人所稱一
    百八十萬元本金及利息係其與陳蜜間舊有債權，不在上開抵押權擔保範圍，上訴
    人要求塗銷該抵押權登記，被上訴人卻不予置理，乃求為確認上開抵押債權不存
    在暨命被上訴人塗銷系爭房地之抵押權登記之判決。
三、被上訴人則以：陳蜜曾先後向伊借款一百萬元、八十萬元、八十萬元、十萬元、
    二萬四千元、三萬元、三萬元不等，陳蜜另積欠訴外人古森林三十萬元工程款，
    並同意由抵押物中代償，且古森林經陳蜜之同意，將該三十萬元之債權讓與伊。
    以前開債權、古森林三十萬元之工程款及利息等合計，本件抵押債權之實際金額
    為三百五十萬元，即係設定四百萬元之最高限額抵押權，因邱梅之要求乃將金額
    設定為五百四十萬元。嗣經陳蜜、古森林與伊三人偕同至陳水亮律師事務所會算
    債權結果，將債權總額結算為三百五十萬元，以借新還舊方式償還原先所積欠之
    三百五十萬元，並以古森林與陳水亮律師為見證人，就系爭房地設定三百五十萬
    元之抵押權。另陳蜜就前二筆即一百萬元及八十萬元借款所提供予伊設定抵押權
    之土地，均為銀行聲請拍賣，伊毫無所得，陳蜜始同意將系爭房地再設定抵押權
    予伊。陳蜜所積欠伊三百五十萬元，迄今尚未償還，該抵押權仍有效擔保上開三
    百五十萬元債權。本件抵押權所擔保之債權既存在於陳蜜與伊之間，不因系爭房
    地所有權之移轉而受影響，上訴人之請求為無理由等語資為抗辯。
四、上訴人主張於其向訴外人陳蜜買受之系爭房地上，設定有以被上訴人為抵押權人
    之五百四十萬元本金最高限額抵押權，業據其提出前開不動產之土地及建物謄本
    、所有權狀影本、他項權利證明書及抵押權設定契約書為證，且為被上訴人所不
    爭執，堪信為真實。
五、上訴人雖主張陳蜜前向被上訴人借款一百八十萬元，其餘部分為利息，不在上開
    抵押權擔保範圍內，訴外人古森林之三十萬元工程款債權與本件抵押債權無關云
    云，惟查：
    (一)被上訴人辯稱陳蜜先後七次向其借款本金及利息達三百二十萬元，業據其提出
      本票影本三紙、支票及退票理由單影本四紙在卷可憑（見原審卷六十頁至六十
      七頁），復經證人陳蜜於原審審理中到庭結證屬實（見原審卷五一頁），雖前
      開本票中有未填載發票日期者，然此僅係該本票是否發生票據法上效力之問題
      ，尚不能以此遽認彼等間前開債務不存在，況前開債務既經陳蜜本人證實，被
      上訴人上開抗辯即屬信而有徵，堪予採信。
    (二)陳蜜與被上訴人間上開借貸，其第一筆借款一百萬元，以陳蜜之夫李傳鶴所有
      坐落苗栗縣三義鄉○○段第一六○地號土地及地上建物即門牌號碼苗栗縣三義
      鄉○○路三○九之六號三層樓房，提供予被上訴人設定本金最高限額一百五十
      萬元之抵押權；第二筆借款八十萬元，係以陳蜜所有坐落同地段第一五六號土
      地及地上建物即門牌號碼苗栗縣三義鄉○○路三○九之十號三層樓房，提供予
      被上訴人設定本金最高限額一百五十萬元之抵押權，為兩造所不爭執，然陳蜜
      既已承認積欠被上訴人上開款項，足見其未清償。
    (三)訴外人古森林對陳蜜之前開三十萬元債權已經陳蜜同意轉讓予被上訴人乙節，
      亦經證人古森林於原審審理時證述明確（見原審卷五一頁背面），雖古森林嗣
      後在原審審理供稱三十萬元欠款有無包括在抵押權內我不清楚云云，惟古森林
      對陳蜜之前開三十萬元債權既經陳蜜同意轉讓予被上訴人，古森林即與該三十
      萬元之債權無關，古森林嗣後是否知曉被上訴人與陳蜜約定將三十萬元之債權
      列入本件抵押權擔保之範圍，對於被上訴人與陳蜜之約定，不生影響，故亦不
      足為上訴人有利之認定。
    (四)嗣陳蜜與被上訴人於八十五年七月二十三日偕同至陳水亮律師事務所會算債權
      結果，將債權總額結算為三百五十萬元，並以古森林與陳水亮律師為見證人，
      就系爭坐落苗栗縣三義鄉○○段第一五三號建地及其建物即門牌苗栗縣三義鄉
      勝興村二七鄰水美三○九之八號三層樓房設定三百五十萬元之抵押權，業據被
      上訴人提出不動產抵押借款契約書（兼作借據）為證（見原審卷一○七頁及偵
      查卷一二○頁），並經證人陳蜜在原審審理中供明在卷；而上訴人於原審審理
      中，亦表示對陳蜜與上訴人間上開三百五十萬元債務之存在並不爭執（見原審
      卷二○九頁背面），互為印證，顯可見陳蜜確有負欠被上訴人三百五十萬元之
      債務未償還。又上訴人雖主張上述不動產抵押借款契約書係屬臨訟偽造云云，
      並以陳蜜在刑案為告訴人告訴被上訴人偽造文書，偵查中指稱當時被上訴人並
      無交付其金錢云云為立證方法，但查陳蜜非但已承認上開三百五十萬元之債務
      及設定抵押權之事實，且該契約書上尚有證人即見證人古森林之簽名（見原審
      卷一○七頁），而該證人在原審復陳稱：「我沒有借錢給陳蜜，但她欠我施工
      工程款，她欠我的錢有設定在乙○那裡，沒有約定何時還錢」（見原審卷五一
      頁背面）（按指其對陳蜜之金錢債權已讓給被上訴人，並設定在上開抵押權內
      ，否則彼不會有上述證述，及在上述不動產抵押借款契約書（兼作借據）內，
      以見證人身分簽名捺指印），再被上訴人亦否認該契約書係偽造，是上訴人之
      上開「偽造」之主張，顯不可取；進而被上訴人抗辯其對陳蜜有此三百五十萬
      元之抵押權擔保之債權，殊可採信，雖其中一百萬元及八十萬元已設定第二順
      位抵押權登記，但抵押權人為確保其債權之獲得全數清償，要求抵押債務人提
      供其他抵押物，亦為常情，且非法之不許。
六、按所謂最高限額之抵押契約，係指所有人提供抵押物，與債權人訂立在一定金額
    之限度內，擔保現在已發生及將來可能發生之債權之抵押權設定契約而言。此種
    抵押權所擔保之債權，除訂約時已發生之債權外，即將來發生之債權，在約定限
    額之範圍內，亦為抵押權效力所及，最高法院六十六年台上字第一○九七號判例
    可資參照，故債務人與債權人雙方倘於抵押權設定契約書中載明最高限額抵押權
    之擔保範圍，包括債務人過去所負現在尚未清償之舊有債務，及將來可能發生之
    新債務，則均應發生抵押權擔保之效力。另抵押權所擔保之債權種類及範圍，依
    法雖應經登記，惟如因其過於冗長，未於土地登記簿上一一記載，可以其聲請登
    記時提出之最高限額抵押權設定契約書上所載擔保之債權，認為抵押權效力之所
    及，業經最高法院七十六年度第六次民事庭會議作成決議（一）可資參照。
七、被上訴人對證人陳蜜既有三百五十萬元之債權，而陳蜜在原審又陳稱：「當時與
    被告（按指被上訴人）設定抵押時（按指系爭抵押權）有約定擔保過去債務，我
    以前所借及將來要借的款項都有在設定抵押擔保內，我所積欠的債務都要以設定
    抵押來還。」等語（見原審卷二○五頁），再參諸該不動產抵押借款契約書內：
    特別約定立約日收到新台幣三百五十萬元整字樣（見不動產抵押借款契約書第八
    條，原審卷一○七頁），以及被上訴人所答辯：上述不動產抵押借款契約書之原
    稿為陳蜜自台中拿來台北陳水亮律師事務所，陳蜜表示同意將其不動產即系爭房
    地設定抵押權，不動產標示即為本件設定抵押之土地及建物，抵押債權係已發生
    之本金、利息及古森林之債權三十萬元及利息合計總款三百五十萬元整，但雙方
    已言明此為前已存在之債權，見證人陳水亮律師認為借款關係為要物契約，當日
    未見現金，見證律師乃請陳蜜在借款契約書第八條「立約日收到新台幣三百五十
    萬元整」，親自蓋上指模，以表示此項借貸係為真正，被上訴人於原審陳明。本
    件抵押權所擔保者既係陳蜜以往積欠被上訴人之債務合計三百五十萬元，並非另
    行發生新借款債務，於八十五年七月二十三日與陳蜜簽訂不動產抵押借款契約書
    （兼作借據），自無再交付交付三百五十萬元之事實可言云云（見本院卷四七、
    四八頁）等情，可見系爭不動產最高限額抵押權之設定確為擔保過去原有三百五
    十萬元之債權，至契約書上所載「立約日收到新台幣三百五十萬元整」字樣，不
    過為證明確有此債權存在而已，尚難認為係借新還舊，是被上訴人有關借新還舊
    之抗辯，顯非可取。
八、兩造於上開最高限額抵押權設定之約定當日及設定後，並未發生新債權乙節固均
    無爭執，惟在上訴人受讓系爭房地時，被上訴人與陳蜜間就前開三百五十萬元借
    款及陳蜜與被上訴人於八十五年七月二十三日訂定不動產抵押借款契約書系爭房
    地，設定三百五十萬元之最高限額抵押權，非但有前述該不動產抵押借款契約書
    影本一紙在卷可稽；且在土地登記簿（謄本）亦有記載，而陳蜜復於原審到庭更
    證稱：設定抵押權當時有與指被上訴人約定以該抵押權擔保過去債務，伊以前所
    借及將來要借之款項都有在抵押設定擔保內，所積欠債務都要以設定抵押來還等
    語，已如前述；陳蜜又在向台灣台中地方法院檢察署告訴邱梅、上訴人及被上訴
    人詐欺案件中，亦向檢察官陳稱「（你之前向乙○共借多少錢），一筆借一百萬
    元，另一筆借八十萬元，都是辦第二順位抵押貸款。（本金及利息共欠多少錢）
    本金共一百八十萬元，本來這筆貸款就是要還原來欠乙○的本金跟利息，因為錢
    沒有撥下來才沒有還。」（見台灣台中地方法院檢察署八十七年度偵字第三二一
    ○號卷四六頁背面），再參諸證人邱梅在本院結證稱我差甲○○五十萬元，所以
    將房子過戶給甲○○，是暫時過戶給他，房子價值三百萬元，甲○○要房子，等
    還五十萬再解決，拿五十萬元給甲○○，我們當時有約定，如有解決房子再還給
    我，沒有解決就沒有約定（見本院卷六九頁），復在本言詞辯論時稱積欠甲○○
    五十萬元云云，及上訴人在過戶之初，甘心一併接受系爭不動產及其抵押權，未
    要求先行塗銷等情，可見其對此抵押權設定及擔保之債權已瞭如指掌，其竟指此
    抵押權為不實，顯非可採。
九、陳蜜與被上訴人間於訂定前揭不動產抵押借款契約時，已就系爭房地設定抵押所
    擔保債權之範圍，約定包括該三百五十萬元，而所設定者又係最高限額抵押權，
    揆諸前揭判例意旨及說明，該債權之成立雖在系爭抵押權設定存續之前，自仍為
    本件最高限額抵押權效力之所及。上訴人指該債權非系爭抵押權之擔保債權，系
    爭抵押權並無債權之存在云云，殊非可採。
十、末查不動產所有人設定抵押權後，得將不動產讓與他人，但其抵押權不因此而受
    影響，民法第八百六十七條定有明文。本件抵押權所擔保之債權既存在於系爭不
    動產之原所有人陳蜜與抵押權人即被上訴人之間，為擔保該債權所設定之抵押權
    ，即屬有效存在，不因系爭不動產所有權移轉於上訴人而受影響，此為抵押權之
    追及效力，從而，上訴人請求確認該抵押債權不存在，並塗銷抵押權之登記，於
    法即屬無據，應予駁回，原審所為上訴人敗訴之判決，核無不合，上訴論旨指摘
    原判決不當，聲明求為廢棄改判，非有理由。
十一、本件事證已臻明確，兩造其餘之攻擊防禦方法，與判決基礎之事實及結果並無
    影響，爰不予審酌，併此敘明。
據上論結：本件上訴為無理由，依民事訴訟法第四百四十九條第一項、第七十八條、
第四百六十三條判決如主文。
中      華      民      國    八十九    年      九      月      十三    日
~B1民事第一庭審判長法  官  楚汝聰
~B2                法  官  邱森樟
~B3                法  官  鄭金龍
右為正本係照原本作成。
上訴人得上訴，被上訴人不得上訴。
如對本判決上訴，須於收受判決送達後二十日內向本院提出上訴書狀，其未表明上訴
理由者，應於提出上訴後二十日內向本院提出上訴理由書（須按他造人數附具繕本）
，並繳納送達用雙掛號郵票拾份（每份參拾肆元）。
上訴時應提出委任律師或具有律師資格之人之委任狀；委任有律師資格者，另應附具
律師及格證書及釋明委任人與受任人有民事訴訟法第四百六十六條之一第一項但書或
第二項（詳附註）所定關係之釋明文書影本。
~B                書記官  林明冬
中      華      民      國    八十九     年      九       月     十四   日
附註：
民事訴訟法第四百六十六條之一（第一項、第二項）
對於第二審判決上訴，上訴人應委任律師為訴訟代理人。但上訴人或其法定代理人具
有律師資格者，不在此限。
上訴人之配偶、三親等內之血親、二親等內之姻親，或上訴人為法人、中央或地方機
關時，其所屬專任人員具有律師資格並經法院認為適當者，亦得為第三審訴訟代理人
。
                                                                        Ｈ


司法院資訊處製作；財團法人民間司法改革基金會備份。
